臺灣桃園地方法院民事裁定
111年度消債清字第3號
聲  請  人  
即  債務人  謝瑃櫻  

代  理  人  蔡佩儒律師（法扶律師）
上列聲請人因消費者債務清理條例事件，聲請清算，本院裁定如
下：
    主  文
債務人謝瑃櫻自民國111年5月6日下午5時起開始清算程序。
命司法事務官進行本件清算程序。
    理  由
一、按債務人不能清償債務或有不能清償之虞者，得依本條例所
    定更生或清算程序，清理其債務；債務人於法院裁定開始更
    生程序或許可和解或宣告破產前，得向法院聲請清算；債務
    人對於金融機構負債務者，在聲請更生或清算前，應向最大
    債權金融機構請求協商債務清償方案，或向其住、居所地之
    法院或鄉、鎮、市、區調解委員會聲請債務清理之調解，消
    費者債務清理條例（下稱消債條例）第3條、第80條、第151
    條第1項定有明文。次按法院開始清算程序之裁定，應載明
    其年、月、日、時，並即時發生效力；法院裁定開始更生或
    清算程序後，得命司法事務官進行更生或清算程序，消債條
    例第83條第1項、第16條第1項亦有規定。　　
二、聲請意旨略以：聲請人前積欠金融機構債務無法清償，於民
    國95年5月30日與最大債權金融機構即國泰世華商業銀行股
    份有限公司（下稱國泰世華銀行）成立協商，約定每月還款
    22,996元，惟聲請人當時從事批貨零售及販售手作包，每月
    收入約2,000元，實無力負擔協商還款金額，致因不可歸責
    於己之事由毀諾，爰聲請清算等語。
三、經查：
（一）關於前置協商之要件：
　 1、按協商或調解成立者，債務人不得聲請更生或清算。但因
      不可歸責於己之事由，致履行有困難者，不在此限，本條
      例施行前，債務人依金融主管機關協調成立之中華民國銀
      行公會會員，辦理消費金融案件無擔保債務協商機制與金
      融機構成立之協商，準用前2項之規定，消債條例第151條
      第7項、第9項定有明文。故經依消費金融協商機制協商成
      立，復任意悔諾，未依約履行者之債務人，不得聲請更生
      或清算。此「協商前置」之規定，旨在促使債務人以自主
      、迅速、經濟之程序清理債務，並維護誠信原則，避免消
      債程序之濫用。又上開規定「但因不可歸責於己之事由，
      致履行有困難者，不在此限」，其立法意旨係基於債務清
      償方案成立後，應由債務人誠實遵守信用履行協商還款條
      件，惟於例外情形下發生情事變更，在清償期間收入或收
      益不如預期，致該方案履行困難甚或履行不能，因不可歸
      責於己之事由，始能聲請更生或清算。此規範意旨在避免
      債務人任意毀諾已成立之協商，濫用更生或清算之裁判上
      債務清理程序。蓋以債務清償方案係經當事人行使程序選
      擇權所為之債務清理契約，債務人應受該成立之協議所拘
      束。債務人既已與金融機構協商成立，如認該協商方案履
      行有其他不適當情形，自仍應再循協商途徑謀求解決。又
      所謂不可歸責於己之事由並不以債務人「不可預見」為必
      要，消債條例第151條第7項但書規定情形，僅須於法院就
      更生或清算之聲請為裁判時存在即可，不以協商成立後始
      發生者為限，並與債務人於協商時能否預見無關。債務人
      於協商時縱未詳加思考、正確判斷，或可預見將來履行可
      能有重大困難，仍貿然簽約成立協商，亦不能據此即認其
      履行顯有重大困難係可歸責於債務人（司法院98年第1期
      民事業務研究會第24號司法院民事廳消費者債務清理條例
      法律問題研審小組意見參照）。聲請人前因對金融機構負
      欠債務，曾依中華民國銀行公會會員辦理消費金融案件無
      擔保債務協商機制，申請債務前置協商，並與與金融機構
      達成協商協議，惟因聲請人未遵期還款，經銀行通報毀諾
      等情，業據聲請人提出財團法人金融聯合徵信中心信用報
      告書在卷可稽（本院卷39頁）。是本院自應審究聲請人聲
      請清算是否有符合消債條例第151條第7項但書所列之不可
      歸責於己之事由，致履行有困難之情形，而聲請人毀諾是
      否具備不可歸責事由，則須綜合評判清償條件是否逾其收
      入扣除合理生活支出後之數額。
   2、聲請人陳稱曾於95年間依中華民國銀行公會會員辦理消費
      金融案件無擔保債務協商機制，申請債務前置協商，並與
      最大債權銀行國泰世華銀行協商成立，約定每期還款22,9
      96元，惟因聲請人於協商成立後，僅從事批貨零售及販售
      手作包，每月收入約2,000元，最終因身體狀況不佳而無
      力支付還款金額等情，有診斷證明書、協議書附卷可憑（
      本院卷133至137頁、233至249頁），且與聲請人之勞工保
      險被保險人投保資料表所載（本院卷65至66頁），其於96
      年12月間自桃園市縫紉業職業工會退保後，即未有勞保投
      保紀錄之情大致相符。可認聲請人扣除生活費用後，無法
      負擔還款金額之情，確有可能，是依聲請人當時經濟狀況
      ，應無法再繼續履行上開協商條件。故綜合上開情事，聲
      請人應係客觀上收入不足，致不能履行上開協商條件，其
      後亦無能力再要求回復協商條件，依前揭論述，自應屬不
      可歸責於己之事由，是聲請人主張因不可歸責於己之事由
      致履行顯有重大困難而毀諾等語，尚屬可信。
（二）關於聲請人之債務總額：聲請人雖陳報其無擔保或無優先
      權債務總額為714,001元（本院卷11頁），然依債權人之
      陳報（本院卷99至127頁、149至231頁、251至255頁），
      實為3,373,691元（計算式：278,960元＋15,153元＋292,22
      9元＋666,841元＋153,203元＋225,063元＋61,324元＋1,519,6
      34元＋161,284元＝3,373,691元），本院認應以該金額為其
      債務總額。
（三）關於聲請人之財產及收入：聲請人除有機車1部外，名下
      無其餘財產，有聲請人提出之全國財產稅總歸戶財產查詢
      清單、機車行照在卷可佐（本院卷51至54頁）；就收入部
      分，聲請人稱現無業，僅依靠每月領取國民年金4,004元
      及每年領取三節禮金8,000元維生，共計每月4,671元【計
      算式：（8,000元÷12月）＋4,004元＝4,671元，元以下四捨
      五入】，核與聲請人提出108至109年度綜合所得稅各類所
      得資料清單、勞工保險被保險人投保資料表、郵局存摺明
      細、收入切結書等件大致相符（本院卷61至73頁、139至1
      43頁），且經本院查無聲請人其他收入資料，堪認聲請人
      所陳應屬實在，本院認以4,671元列計其每月收入為適當
      。
（四）關於聲請人之必要支出：聲請人陳報其每月必要生活費用
      為18,337元，本院審酌桃園市110年度平均每人每月最低
      生活費、聲請人之經濟及家庭生活狀況等情，認聲請人陳
      報之金額尚屬適當，是聲請人每月必要生活費用應以18,3
      37元列計。
（五）聲請人現每月所得收入約為4,671元，扣除其必要支出18,
      337元後，每月無餘額（計算式：4,671元－18,337元＝-13,
      666元）。而聲請人現年70歲（41年次），已逾勞工強制
      退休年齡（65歲），是審酌聲請人目前之收支狀況，及積
      欠債務之利息或違約金仍在增加中等情況，堪認聲請人之
      收入及財產狀況，有藉助清算制度調整其與債權人間權利
      義務關係之必要，自應許聲請人得藉由清算程序清理債務
      。
四、綜上所述，聲請人係消費者，已達不能清償債務之程度，經
    消費者債務清理調解不成立，復查無消債條例第6條第3項、
    第8條或第82條第2項所定應駁回清算聲請之事由。從而，本
    件聲請於法有據，應予准許，並依同條例第16條第1項規定
    ，命司法事務官進行清算程序。
五、本院雖裁定准許開始清算程序，俾使聲請人得以重建經濟生
    活，惟本裁定不生免責效力，聲請人所負債務並非當然免除
    ，仍應由本院斟酌消債條例第132條至第135條等規定，決定
    是否准予免責，如本院最終未准聲請人免責，聲請人就其所
    負債務仍應負清償之責，附此敘明。
中　　華　　民　　國　　111 　年　　5　　月　　6　　日
　　                  民事第二庭  法  官  林其玄
以上正本係照原本作成。
本件裁定不得抗告。
本裁定業已於111年5月6日下午5時整公告。
中　　華　　民　　國　　111 　年　　5 　　月　　6 　　日
                                  書記官　陳佩伶